臺灣高等法院刑事判決
108年度上訴字第2827號
上  訴  人  
即  被  告  謝文貴  


指定辯護人  本院公設辯護人戴遐齡
上列上訴人即被告因傷害案件，不服臺灣桃園地方法院108年度
訴字第426號，中華民國108年6月12日第一審判決（聲請簡易判
決處刑案號：臺灣桃園地方檢察署106年度偵字第28786號），提
起上訴，本院判決如下：
    主  文
原判決撤銷。
乙○○成年人故意傷害少年之身體，處拘役貳拾日，如易科罰金
以新台幣壹仟元折算壹日，並應於刑之執行完畢或赦免後，令入
相當處所（專業之精神療養專業醫院及病房），施以監護，期間
壹年陸月。 
    事  實
一、乙○○基於傷害之犯意，於民國106年9月29日上午8時50分
    許，在桃園市立龜山國民中學附近，無故持裝有異物之牛皮
    紙袋毆打少年甲○○（90年6 月出生，姓名、年籍詳卷），致
    使甲○○受有右手肘、左胸擦挫傷及輕微腦震盪等傷害。
二、案經甲○○訴由桃園市政府警察局龜山分局移送臺灣桃園地
    方檢察署檢察官偵查後，向臺灣桃園地方法院聲請簡易判決
    處刑。 
    理  由
一、證據能力部分：
（一）本案認定事實所引用之屬於傳聞證據之供述證據部分，檢
      察官、被告乙○○及指定辯護人均未曾於言詞辯論終結前聲
      明異議（見本院卷第130頁第132頁、第166頁至第167頁）
      ，且本院審酌該等證據資料製作時之情況，並無違法不當
      及證明力明顯過低之情況，認為以之做為證據應屬適當，
      故依刑事訴訟法第159 條之5 第1 項規定，認均有證據能
      力。
（二）再按被告以外之人於審判外之言詞或書面陳述，除法律有
      規定者外，不得作為證據，刑事訴訟法第159 條第1 項固
      定有明文，然「鑑定之經過及其結果，應命鑑定人以言詞
      或『書面』報告」，同法第206 條第1 項亦規定甚明，是鑑
      定人以書面為鑑定報告提出於法院，依刑事訴訟法第159 
      條第1項立法理由及同法第206 條第1 項規定，即具有證
      據能力。又按法院或檢察官得囑託醫院、學校或其他相當
      之機關、團體為鑑定，或審查他人之鑑定，並準用第203 
      條至第206 條之1 之規定，刑事訴訟法第208 條第1 項亦
      定有明文。準此，原審法院依職權委請衛生福利部桃園療
      養院鑑定被告行為時之精神狀態，經該院以108 年4 月26
      日桃療癮字第1085000677號函覆該院精神鑑定報告書，是
      該精神鑑定報告書具有證據能力。
（三）至被告於原審審理中雖辯稱：告訴人所提診斷證明書上面
      寫輕微腦震盪，醫院怎麼知道，醫院是否有做司法鑑定要
      求的腦波檢查等診斷，且桃園榮民醫院不是合格的司法鑑
      定醫院云云。然查，卷附臺北榮民總醫院桃園分院所出具
      之診斷證明書，乃被告以外之人，即從事診斷之上開醫院
      醫師於審判外所為之書面陳述，屬於傳聞證據，但醫師依
      醫師法第17條之規定，如無法令規定之理由，不得拒絕診
      斷書之交付，且若出具與事實不符之診斷書，依醫師法第
      28條之4 第5 款之規定，可處新臺幣10萬元以上50萬元以
      下罰鍰，並得併處限制執業範圍、停業處分1個月以上1年
      以下或廢止其執業執照；情節重大者，並得廢止其醫師證
      書，可知醫師出具之診斷書若有錯誤、虛偽，醫師之執業
      執照、醫師證書均可能因而廢止，是其正確性甚高，且司
      法機關隨時可以調取醫師依醫師法第12條規定而製作，並
      由醫師執業之醫療機構依醫療法第67條至第70條之規定保
      存之病歷與之相互核對，設有錯誤，甚易發現並糾正，是
      以，診斷證明書應與公務員職務上製作之文書具有同等程
      度之可信性，屬於刑事訴訟法第159 條之4 第3 款所稱之
      其他於可信之特別情況下所製作之文書。準此，告訴人所
      提出之診斷證明書，既係醫師依醫師法第17條之規定出具
      之診斷書，而屬刑事訴訟法第159 條之4 第3 款所稱之其
      他於可信之特別情況下所製作之文書，自應認得為證據，
      而有證據能力，是被告此部分所辯，並無足採。此外，既
      然本於病歷而所生之診斷證明書具有證據能力，而病歷之
      記載又係醫師在執業過程中，依醫師法第12條規定而製作
      之一種紀錄文書，而與刑事訴訟法第159 條之4 第2 款之
      規定相符，故衛生福利部桃園醫院所提供之病歷，亦具有
      證據能力。
（四）查卷內之路口監視器翻拍照片，係機械之方式所存之影像
      ，並非依憑人之記憶再加以轉述而得，並非供述證據，並
      無傳聞證據排除法則之適用（最高法院98年度台上字第65
      74號判決意旨參照），是該等照片當具有證據能力無訛。
（五）此外，本院認定事實所引用之其餘卷證資料，並無證據證
      明係公務員違背法定程序所取得，檢察官、被告及指定辯
      護人均未於言詞辯論終結前表示異議（見本院卷第130頁
      第132頁、第166頁至第167頁），且卷內之文書證據，亦
      無刑事訴訟法第159 條之4 之顯有不可信之情況與不得作
      為證據之情形，則依刑事訴訟法第159 條之5 之規定，均
      有證據能力，合先敘明。
二、訊據被告乙○○固不否認有於106年9月29日上午8時50分許經
    過桃園市立龜山國民中學附近，並與告訴人甲○○之間有所互
    動等情，然矢口否認有何傷害犯行，辯稱：我記得這件事，
    但是次序不太對，我的腳踏車騎在河濱自行車車道，甲○○拿
    手機戴耳機在走路，擋到自行車道，我就拿紙袋搧甲○○，請
    甲○○離開，然後甲○○就對我比一些調皮的手勢，所以我才過
    去抓甲○○衣領，我有抓到一點點，後來另一頭有一個胖子氣
    喘吁吁地跑來，於是我就牽起腳踏車騎向新路國小的方向離
    開云云。惟查：
（一）證人即告訴人甲○○於警詢時證稱：我於106 年9 月29日8 
      時50分，在龜山國中往大同路上遭一名中年男子無緣無故
      用牛皮紙袋（內有裝異物）打我頭，追著我跑，邊追邊打
      ，他還騎腳踏車追我等語（見偵卷第8頁），並於偵查中
      具結證稱：當時我走路要去上學，行經該處，有一個不認
      識的人跟腳踏車倒在地上，我沒有理他，我要經過時，他
      突然叫住我，說我聽什麼耳機，之後就拿不知道裝什麼東
      西的牛皮紙袋打我的頭，我感覺牛皮紙袋硬硬的，他還一
      直罵我，我就打電話給我母親，我要離開時，他還有一直
      追著我打，我受傷有提出驗傷單。驗傷單上除了輕微腦震
      盪外，右手肘、左胸擦挫傷是過程中對方有拉扯我，拉扯
      時我手肘有撞到旁邊的橋，胸部挫傷也是拉扯造成的等語
      甚詳（見偵卷第25頁）。是證人甲○○之證詞不但前後相符
      ，且證人即告訴人與被告素不相識，核無虛捏證詞以誣陷
      被告之理，且於偵查中亦已經具結擔保其證詞之可信性，
      是證人甲○○之證詞均堪以採信。進而，由證人甲○○之證詞
      ，可知被告於106年9月29日上午8時50分許，在桃園市立
      龜山國民中學附近，確曾與告訴人相遇，並持裝有異物之
      牛皮紙袋毆打告訴人之事實，則被告所辯，顯與事實不符
      ，未能採信。
（二）又告訴人受有右手肘、左胸擦挫傷及輕微腦震盪等傷害之
      事實，業據證人即告訴人甲○○於警詢、偵查中證述綦詳（
      見偵卷第8頁、第25頁），並有臺北榮民總醫院桃園分院
      診斷證明書1紙（見偵卷第11頁）在卷可證，是堪信為真
      實。其次，由卷附臺北榮民總醫院桃園分院所出具之106
      年9月29日桃醫診字第00000000號告訴人診斷證明書以觀
      （見偵卷第11頁），可知告訴人就診之日期為106年9月29
      日，且科別為急診醫學科，是告訴人於案發當日即已至臺
      北榮民總醫院桃園分院急診，而經該院出具診斷證明書證
      明其有受傷，故告訴人所受之傷勢亦當與被告之傷害犯行
      具有因果關係無訛。
（三）綜上，本件事實已臻明確，且被告之辯詞並無足採，是被
      告傷害犯行，洵堪認定，應依法論科。
三、另原審曾依法請被告家屬即其母陪同被告至衛生福利部桃園
    療養院接受精神鑑定，並將被告曾就醫之衛生福利部桃園醫
    院之病歷、刑事卷宗影本一併送交衛生福利部桃園療養院參
    考，是由該院函覆原審之精神鑑定報告書詳細以觀（見臺灣
    桃園地方法院107年度桃簡字第503號卷第123頁至第129頁）
    ，可悉其「結論」為：「謝員（即被告）符合情感思覺失調
    症之診斷。謝員涉案時之精神狀態，因受到精神病症狀影響
    ，其辨識行為違法或依其辨識而行為之能力已達顯著降低。
    」，而其「理由」則載以：「謝員於33歲開始產生情緒症狀
    ，包含憂鬱、易怒、失眠等症狀，35歲時出現被害妄想、關
    係妄想、怪異行為及幻聽，符合情感思覺失調症之診斷。治
    療期間可觀察到病情部份改善，干擾及衝動行為較減少。」
    、「謝員疾病發作期間有被害妄想、關係妄想及被監視妄想
    及幻聽，亦曾於精神症狀下出現怪異行為、干擾行為、暴力
    行為及衝動無法控制之行為。翻查其涉案期間之病歷及綜合
    會談資訊，謝員有一年以上未就診及服藥，合理推測該涉案
    期間仍受症狀之干擾；再從所述涉案行為說明探究，謝員諸
    多邏輯思考障礙而致衝突，又合併衝動控制問題，故評估其
    涉案時因受精神病症狀影響，其辨識行為違法或依其辨識而
    行為之能力已達顯著降低。」等語，且該精神鑑定報告書並
    詳細陳述「個案史」、「鑑定過程」。進而，該精神鑑定符
    合判斷資料之豐富性、專業性、理由具備性，是該精神鑑定
    之結論，應可採信。綜上，被告雖然有傷害犯行及傷害故意
    ，然其辨識行為違法或依其辨識而行為之能力已達顯著降低
    ，依刑法第19條第2 項之規定，即具有罪責減輕之事由。
四、至檢察官於原審審理中雖曾主張：被告雖經精神鑑定，認為
    其辨識行為違法，或依其辨識而為其行為之能力顯著減低，
    但按照被告於原審之供述，對於為何會搧告訴人及拉其衣領
    之原因，都能夠清楚陳述，其動機僅是因為告訴人有擋到被
    告車道，又戴著耳機玩手機行走，引起被告不滿，才會做出
    傷害告訴人之行為，而依被告之陳述，被告會離開現場是因
    為看到有一個胖子氣喘吁吁地跑過來，可見被告也知道當時
    攻擊一個未成年人的行為不對，依照被告供述當時的情狀，
    其依其辨識而為行為之能力並未顯著減低等語（見原審卷第
    45頁）。然按刑法上所謂心神喪失人，非以其心神喪失狀態
    毫無間斷為必要，如果行為時確在心神喪失之中，即令其在
    事前事後偶回常態，仍不得謂非心神喪失人；而是否心神喪
    失，乃屬醫學上精神病科之專門學問，應由專門精神病醫學
    研究之人予以診查鑑定，方足斷定（最高法院26年渝上字第
    237號、24年上字第2844號、47年度台上字第1253號判例意
    旨參照），則被告係攻擊與其毫不相識之告訴人，已非屬一
    般正常之人所會有之舉動，且經原審將被告在衛生福利部桃
    園醫院之病歷併送衛生福利部桃園療養院參考，並經衛生福
    利部桃園療養院為詳細之精神鑑定後，始出具精神鑑定報告
    書，據此，該精神鑑定報告書不但具證據能力，且復具有專
    業性及可憑信性，是被告於行為時，其辨識行為違法或依其
    辨識而行為之能力確已顯著降低，則檢察官上開意見，恐有
    誤會，尚難採信。
五、論罪科刑部分
（一）按行為後法律有變更者，適用行為時之法律。但行為後之
      法律有利於行為人者，適用最有利於行為人之法律，刑法
      第2條第1項定有明文。查被告行為後，刑法第277條業於1
      08年5月29日修正公布，並於同年月31日施行，修正後將
      傷害罪之法定刑由為「3年以下有期徒刑，拘役或1,000元
      （依刑法施行法第1條之1第2項前段規定，刑法分則編所
      定罰金就其原定數額提高為30倍，亦即處新臺幣【下同】
      3萬元以下罰金）以下罰金」提高為「5年以下有期徒刑、
      拘役或50萬元以下罰金」。經比較新舊法之結果，修正後
      之徒刑刑度及罰金刑上限顯較修正前提高，並未較有利於
      被告，依刑法第2條第1項前段規定，自應適用被告行為時
      即修正前刑法第277條第1項之規定。
（二）查被告係成年人，其對告訴人即少年甲○○施以傷害行為，
      造成告訴人受有傷害，是核被告所為，係犯兒童及少年福
      利與權益保障法第112 條第1 項前段、修正前刑法第277 
      條第1項之成年人對少年犯傷害罪。又兒童及少年福利與
      權益保障法第112 條第1 項前段之加重規定，係刑法分則
      規定之加重，是檢察官論罪時，雖未併引該規定，惟仍應
      由法院逕行變更起訴法條，一併審酌。又被告所犯成年人
      對少年犯傷害罪，應依兒童及少年福利與權益保障法第11
      2 條第1 項前段之規定加重其刑。
（三）再被告為本件犯行時，因受到精神病症狀影響，其辨識行
      為違法或依其辨識而行為之能力已顯著降低，是應依刑法
      第19條第2 項之規定，減輕其刑，並依法先加而後減之。
（四）原審認被告犯罪事證明確，予以論罪科刑，固非無見，惟
       查原審判決在主文欄既記載「...應於刑之執行完畢或赦
      免後，令入相當處所（專業之精神療養專業醫院及病房）
      ，施以監護，期間壹年陸月。」，卻在理由欄貳、五記載
      「宣告被告應於刑之執行完畢或赦免後，令入相當處所（
      即專業之精神療養專業醫院及病房），施以監護，期間為
      壹年貳月」，兩相矛盾，尚有未當。被告上訴意旨略以：
      就原審108年度訴字第426號判決之「自白書」部分提起上
      訴。本人字跡潦草，自白書上印有「張詩云」，雖寄件人
      為乙○○，但非本人之自白書，本人不知道自強西路66號為
      何處，懇請查明恐有他人陷害本人，自白書非本人所寫云
      云。然本院已詳酌卷附相關證據，認定被告確有為如事實
      欄所示傷害犯行等情，悉述如上，且本院及原審更均未將
      被告上訴意旨所提及之自白書供作認定被告犯罪之證據之
      一，更無據該自白書認為被告已自白犯行，被告上訴意旨
      ，應有誤會，是被告之上訴並無理由，應予駁回，惟原判
      決既有上開違失，即無從維持，應由本院予以撤銷改判。
（五）爰以行為人責任為基礎，審酌被告無故即對尚屬少年之告
      訴人施加不法腕力之傷害犯行，所為實屬不當，但其犯罪
      手段尚非激烈，及告訴人所受傷害之程度亦非過鉅，但被
      告犯後未與告訴人達成和解或賠償告訴人之損害，兼衡被
      告目前健康狀況、犯罪之動機、目的、手段，暨被告所自
      承大學畢業，沒有結婚，從事領隊工作（見本院卷第132
      頁）等一切情狀，量處如主文所示之刑，並諭知易科罰金
      之折算標準。
（六）末按有第19條第2項及第20條之原因，其情狀足認有再犯
      或有危害公共安全之虞時，於刑之執行完畢或赦免後，令
      入相當處所，施以監護。但必要時，得於刑之執行前為之
      。前二項之期間為五年以下。但執行中認無繼續執行之必
      要者，法院得免其處分之執行，刑法第87條第2項、第3項
      定有明文。經查，衛生福利部桃園療養院出具之上開精神
      鑑定報告書載明：「…翻查其涉案期間之病歷及綜合會談
      資訊，謝員有一年以上未就診及服藥…」、「…據謝母表示
      ，105 年至106 年間謝員的狀況特別混亂，治療無法規律
      ，頻出現對外人挑釁的行為，有多次司法案件記錄，直至
      107 年2月才於監所復接受治療，出監後再回桃療就醫，
      謝員無重大身體疾病史及非法藥物史，目前因診斷情感型
      思覺失調症於本院門診追蹤，但遵醫囑性不佳。」、「三
      、綜合評估：1.謝員罹患精神疾病多年，治療的順從度不
      佳，回診不甚規律，特別是在105 年至106 年間，謝員的
      異常行為也相對較多，頻出現衝動控制差的情形。2.謝員
      近幾年的職業功能已明顯退化，已失業多年，生活多賴案
      母協助，以及將職業執照租人的傭金維生；生活安排能力
      亦不理想，常騎腳踏車在外閒晃，社會功能有明顯下降的
      傾向」，且被告尚有其他竊盜、毀損、妨害公務等犯罪之
      前案記錄，有本院被告前案紀錄表1份在卷可參（見本院
      卷第87頁至第95頁），可見被告所罹患之精神疾病，若未
      繼續有效之積極治療，實將難保其無再犯或危害公共安全
      之虞，又被告之母親亦於本院準備程序陳稱：要把被告怎
      麼樣就怎麼樣，我已經70幾歲了等語（見本院卷第112頁
      ），顯然被告實已無法依靠家庭、親族之力量，確保其會
      持續接受有效、積極之治療，是依比例原則衡量後，認應
      依刑法第87條第2 項、第3 項之規定，宣告被告應於刑之
      執行完畢或赦免後，令入相當處所（即專業之精神療養專
      業醫院及病房），施以監護，期間為1年6月。
六、被告經合法傳喚無正當理由不到庭，爰不待其陳述逕行判決
    。　　
據上論斷，應依刑事訴訟法第369條第1項前段、第371條、第364
條、第299條第1項前段、第300 條，兒童及少年福利與權益保障
法第112 條第1 項前段，修正前刑法第277 條第1 項，刑法第11
條前段、第2 條第1 項前段、第19條第2 項、第41條第1 項前段
、第87條第2 項、第3 項，刑法施行法第1 條之1 第1項、第2 
項前段，判決如主文。
本案經檢察官陳品潔提起公訴，檢察官羅建勛到庭執行職務。
中　　華　　民　　國　 109　　年　　4 　　月　　30　　日
                    刑事第九庭  審判長法　官  潘翠雪
                                      法　官  林庚棟
                                      法　官  葉力旗

以上正本證明與原本無異。
如不服本判決，應於收受送達後20日內向本院提出上訴書狀，其
未敘述上訴之理由者並得於提起上訴後20日內向本院補提理由書
（均須按他造當事人之人數附繕本）「切勿逕送上級法院」。
                                      書記官  王心琳
中　　華　　民　　國　　109 　年　　4 　　月　　30　　日
附錄：本案論罪科刑法條全文
修正前刑法第277條
傷害人之身體或健康者，處 3 年以下有期徒刑、拘役或 1 千元
以下罰金。
犯前項之罪因而致人於死者，處無期徒刑或 7 年以上有期徒刑
；致重傷者，處 3 年以上 10 年以下有期徒刑。